【裁判字號】    97,台上,2355
【裁判日期】    970605
【裁判案由】    違反槍砲彈藥刀械管制條例
【裁判全文】
最高法院刑事判決            九十七年度台上字第二三五五號
上  訴  人  甲○○
選任辯護人  王東山律師
上列上訴人因違反槍砲彈藥刀械管制條例案件，不服台灣高等法
院中華民國九十六年十二月二十七日第二審更審判決（九十六年
度重上更(三)字第一八一號，起訴案號：台灣士林地方法院檢察署
八十九年度偵緝字第四七號），提起上訴，本院判決如下：
    主  文
原判決撤銷，發回台灣高等法院。
    理  由
本件原判決撤銷第一審關於違反槍砲彈藥刀械管制條例部分之判
決，改判論處上訴人甲○○未經許可，持有手槍，累犯罪刑（處
有期徒刑陸年，併科罰金新台幣拾萬元，罰金如易服勞役，以新
台幣壹仟元折算壹日），固非無見。
惟（一）按認定犯罪事實應依證據，為刑事訴訟法第一百五十四
條第二項所明定，故被告否認犯罪事實所持之辯解，縱屬不能成
立，仍非有積極證據足以證明其犯罪行為，不能遽為有罪之認定
。次按認定犯罪事實所憑之證據，雖不以直接證據為限，間接證
據亦包括在內，然而無論直接或間接證據，其為訴訟上之證明，
須於通常一般之人均不致於有所懷疑，而得確信其為真實之程度
者，始得據為有罪之認定，倘其證明尚未達到此一程度，而有合
理之懷疑存在時，遽為有罪之認定，自非適法。又有罪判決書應
於理由內敘明如何本於經驗、論理等證據法則，合理判斷證據之
價值以形成心證而定其取捨之過程及理由，否則即屬判決理由不
備。本件原判決對於上訴人否認有本件持有系爭制式手槍之犯行
及辯稱：警察查獲本案之時，其並未在現場；且車牌號碼ＡＧ－
一二七一號豐田自用小客車雖為其所有，但其因有肝化膿、糖尿
病等疾病，眼睛看不清楚，並未使用該車，扣案東西不知係何人
所放置；又案發前曾有人表示要陷害其坐牢，其亦向警局備案，
本案可能係他人栽贓云云，認不可採，雖已在判決內加以指駁。
但本件之關鍵在於：民國八十八年九月七日夜間十一時許，經警
持檢察官核發之搜索票實施搜索，前往上訴人台北市○○區○○
路二段一０七號二樓住處地下停車場內，於翌日凌晨在上訴人所
有車牌號碼ＡＧ－一二七一號豐田牌自用小客車引擎室之空氣濾
淨器內，查扣系爭具有殺傷力之白朗寧廠口徑九釐米制式半自動
手槍一支（含彈匣一個，槍枝管制編號：000000000）
，「是否確係上訴人所持有而藏置」。就此，原判決理由內雖已
說明查扣之經過、本件應非秘密證人Ａ１（姓名年籍詳卷）栽贓
、查扣之制式半自動手槍一支具有殺傷力及指駁上訴人之辯解等
，但對於究竟依何直接或間接證據綜合判斷，足以證明上開查扣
之制式半自動手槍一支，確係上訴人所持有而藏置，原判決似未
說明其形成心證而定其取捨之過程及理由。又上訴人所辯稱：其
於七十五年、七十六年間即未再開車，因糖尿病等宿疾，眼睛看
不清楚，故無法開車云云；原審函請上訴人就診之長庚醫院林口
分院說明上訴人於案發期間之視力情形，據該院答覆：「病患（
即上訴人）九十五年七月二十五日接受眼底攝影之結果為正常，
故就醫學而言，病患八十八年七月至九月間應無因糖尿病引起之
視網膜變化」等情，固有該院九十六年十一月十二日（96）長庚
院法字第0948號函一紙附卷可憑，但該函復已稱：上訴人能否駕
駛小客車，應由法院參酌其他情事自行判定為宜云云（見原審更
(三)卷第四一頁）。則原判決未說明究竟參酌何種其他情事，即逕
認：「堪認被告於案發時間，並無視力不佳等情甚明」，似嫌無
據。且上訴人於偵查中所稱：「（車子何人在使用？）我鑰匙放
家中，家人都在使用，有時紀惠玉有用，有時張振雄（紀惠玉之
兒子）用，有時朋友用」等語，原判決亦認上訴人之供詞不排除
前揭人等有使用系爭汽車之可能（見原判決第一０、一一頁），
雖使用系爭汽車與否，與是否確係知情而持有或藏置系爭槍枝，
並無必然之關連，但就查扣之制式半自動手槍一支「是否確係上
訴人所持有而藏置」，原判決所依憑之證據，其為訴訟上之證明
，因仍有合理之懷疑存在，依首開說明，遽為論斷，難謂適法。
（二）關於上訴人持有系爭手槍之時間，原判決以上訴人否認系
爭手槍為其所有，已無從具體查明其持有之時間，經調查證據之
結果，認初始持有手槍之日為另案執行感訓處分完畢日即八十五
年九月十二日（見第一審卷第八、九頁）後之某時起。又依證人
黃光昭於第一審及原審審理時均證稱：其等於接獲檢舉後，曾至
案發現場埋伏監控約三次等語（見第一審卷第四八、四九頁；原
審更(三)卷第五六頁）。另證人楊寶來於第一審審理時亦證述：起
出之槍枝及毒品外表很髒，不是新的或剛放置等語（見第一審卷
第四０頁），再參酌秘密證人Ａ１製作筆錄之日期為八十八年八
月三十日（見八十八年度聲字第一一四一號卷第四頁），本案查
獲之日期為八十八年九月七日，如此相互勾稽，堪認上訴人於八
十八年八月三十日以後應無將扣案之槍枝及毒品藏置於系爭自用
小客車引擎室之空氣濾淨器內之可能性。因認上訴人係自八十五
年九月十三日起至八十八年八月底止之某時間，開始持有並藏置
本件扣案之槍枝等語（見原判決第四、五頁），雖非無據。然未
經許可持有槍枝、子彈，其持有之繼續，為行為之繼續，亦即一
經持有該槍彈，罪即成立，至其持有行為終了時，均論為一罪，
不得割裂。查本件係八十八年九月八日凌晨在上訴人所有之自小
客車內查獲系爭手槍，果如原判決所認上訴人係自八十五年九月
十三日起至八十八年八月底止，持有並藏置本件扣案之槍枝，則
八十八年九月一日起至八十八年九月八日凌晨該槍在上訴人所有
之車內被查獲止，依原判決之認定並非上訴人所持有似另有他人
藏置，前後已生齟齬，且與原判決所引用證人楊寶來於第一審審
理時之證述：起出之槍枝及毒品外表很髒，不是新的或剛放置等
語，亦不相符。原判決關於上訴人持有系爭手槍起訖時間之認定
，與卷證資料並不相符合，自非適法。上訴意旨指摘原判決不當
，尚非全無理由，應認仍有撤銷發回更審之原因。
據上論結，應依刑事訴訟法第三百九十七條、第四百零一條，判
決如主文。
中    華    民    國  九十七  年    六    月    五    日
                      最高法院刑事第二庭
                          審判長法官  莊  登  照
                                法官  黃  一  鑫
                                法官  許  錦  印
                                法官  劉  介  民
                                法官  張  春  福
      本件正本證明與原本無異
                                      書  記  官
中    華    民    國  九十七  年    六    月    十    日
                                                      Ｅ


司法院資訊處製作；財團法人民間司法改革基金會備份。
